【裁判字號】    98,台上,2015
【裁判日期】    980416
【裁判案由】    違反藥事法
【裁判全文】
最高法院刑事判決            九十八年度台上字第二０一五號
上  訴  人  甲○○
選任辯護人  王東山律師
上列上訴人因違反藥事法案件，不服智慧財產法院中華民國九十
七年十二月十五日第二審判決（九十七年度刑智上訴字第三六號
，起訴案號：台灣板橋地方法院檢察署九十六年度偵字第一九四
六五、一九四六六號），提起上訴，本院判決如下：
    主  文
原判決撤銷，發回智慧財產法院。
    理  由
本件原判決援引第一審判決認定上訴人甲○○係「海泓企業社」
負責人，其與徐崇信、洪曉熙、張榮昌等人，均明知「諾美婷」
為美商亞培股份有限公司所生產之藥品，未經核准不得擅自製造
或販賣，亦明知「REDUCTIL」、「生命之花朵造型圖」等商標圖
樣，係德商可諾爾有限公司向經濟部智慧財產局，申請註冊核准
取得商標專用權，並已移轉予德商亞培公司，指定使用於治療肥
胖症及其併發症之藥品，現均於商標權專用期間內，未經上述商
標專用權人之同意，不得於同一商品使用相同之商標圖樣，亦不
得販賣使用相同商標圖樣之仿冒商品；復均明知「使蒂諾斯（ST
ILNOX ）」，為法國賽諾菲股份有限公司生產之藥品，係行政院
衛生署核准在台銷售之醫生處方用藥，未經核准不得擅自製造，
且明知「STILNOX 」之商標圖樣係法國沙諾菲辛達拉勃公司（下
稱沙諾菲公司），向經濟部智慧財產局申請註冊核准取得商標專
用權，指定使用於藥品及衛生醫療補助品，現於商標權專用期間
內，未經上述商標專用權人之同意，不得於同一商品使用相同之
商標圖樣，亦不得販賣使用相同商標圖樣之仿冒商品。上訴人於
民國九十三年一月間某日，撥打電話向徐崇信詢問是否仍有繼續
製造「諾美婷」、「使蒂諾斯」等偽藥，而欲向徐崇信購買上開
偽藥以對外販售牟利，徐崇信乃與洪曉熙共同基於製造偽藥，及
非法使用仿冒商標及偽造準私文書之概括犯意聯絡，自九十三年
三、四月間起，由徐崇信邀集具有概括犯意聯絡之張榮昌參與，
並提供偽藥原料、相關模具，委託不詳成年人士印製使用仿冒「
REDUCTIL」、「生命之花朵造型圖」、「STILNOX 」等商標圖樣
，及表彰「STILNOX」製造廠商名義為沙諾菲公司（SANOFI－SYN
THELABO ）包裝鋁箔紙等物，另委託洪曉熙連續製造「諾美婷」
、「使蒂諾斯」等偽藥數批，並將該等偽藥裝入上揭印有仿冒商
標圖樣及製造廠之外包裝鋁箔紙內。嗣徐崇信、張榮昌取得「諾
美婷」、「使蒂諾斯」偽藥後，以每顆新台幣（下同）三元至五
元不等之價錢，連續多次將之販賣與上訴人。上訴人明知徐崇信
、張榮昌所販賣印有上開註冊商標之「諾美婷」、「使蒂諾斯」
，係未經核准擅自製造之偽藥，及「使蒂諾斯」偽藥上包封印有
SANOFI－SYNTHELABO（沙諾菲公司）之鋁箔紙，係表彰該藥品為
該公司製造出品之偽造準私文書，竟基於販賣仿冒商標商品、偽
藥及行使偽造準私文書之概括犯意，自九十三年三至四月間某日
起，至九十四年一月十九日止，在台北縣板橋市○○路二四七巷
十四號「海泓企業社」，以「諾美婷」、「使蒂諾斯」偽藥，每
顆四元至六元不等之價格，連續販賣「諾美婷」、「使蒂諾斯」
偽藥與李振遠等不特定之人牟利。嗣洪曉熙、張榮昌於九十四年
一月十九日上午十一時許，經法務部調查局航業海員調查處（下
稱調查處）調查員先後查獲，並循線查獲上訴人、徐崇信、李振
遠等情。因而維持第一審論處上訴人連續明知為偽藥而販賣罪刑
之判決，駁回檢察官及上訴人在第二審之上訴，固非無見。
惟查：(一)、依法應於審判期日調查之證據雖已調查，而其內容未
明瞭者，即與未經調查無異，如遽行判決，仍屬應於審判期日調
查之證據而未予調查，尚不得遽對被告為有利或不利之認定。原
判決說明上訴人於原審上訴意旨辯稱：上訴人自始至終均坦承販
賣偽藥，於檢察官偵查中除配合供出上游（徐榮信），亦供出流
向（李振遠等），檢察官亦願意給予上訴人自新機會，而將本案
併前案處理，嗣前案將本案退回而由檢察官重新起訴，第一審於
量刑時漏未審酌上情，於法有違（原判決第二頁第六至十行）等
情，並無足取，係以依徐崇信於調查處詢問時供述各情，堪認上
訴人所販賣之數量頗多，銷售之對象甚眾，然上訴人於偵查中卻
僅供出流向之下游李振遠，自難認其有配合檢察官之調查而供出
全部下游，其所辯不足採信（原判決第五頁第二十六行至第六頁
第六行），為其主要論據之一。然上訴意旨指稱：上訴人於檢察
官偵查中，除供出下游購買者李振遠外，另供出：伊向徐崇信購
得「諾美婷」、「STILNOX 」後，賣給台北縣市藥局，有台北縣
「大衛營公司」、永和市「台大藥局」、板橋市「吉發藥局」、
中和市○○路「安發藥局」等，檢察官並依據上訴人上開供述各
情，以九十四年五月十六日板檢榮玄九四偵二一六九字第三五０
五二號函調查處台中站，內載「請  派員前往台北縣永和市『台
大藥局』、板橋市『吉發藥局』、中和市○○路『吉發藥局』查
證是否有向甲○○購買諾美婷及STILNOX ，並詢問購買之價格、
數量」，原判決上開論述說明各情與卷內資料不符，於法有違等
情。稽諸台灣板橋地方法院檢察署九十四年度偵字第二一六九號
卷第六十七頁背面、第一０七頁，確有上訴人於檢察官偵查中為
上開供述之記載，及確附有台灣板橋地方法院檢察署上開內容之
函文。而上情與上訴人於原審辯解各情是否可採攸關，自應詳予
調查釐清論述說明。乃原審就上情未詳予斟酌調查，逕以上開與
卷內證據資料不盡相符之理由，即認上訴人上開辯解各情不足採
信，並據以駁回上訴人在第二審之上訴，致上訴意旨得據以指摘
，其查證未盡且理由欠備，遽行判決，難昭折服。(二)、有罪之判
決書，對被告有利之證據不採納者，應說明其理由，為刑事訴訟
法第三百十條第二款所明定。故有罪判決書對於被告有利之證據
，如不加採納，必須說明其不予採納之理由，否則即難謂無判決
不備理由之違誤。是事實審法院應於審判期日就被告否認犯罪所
為有利之辯解事項與證據，予以調查，而於有罪判決理由內詳加
論列，否則率行判決，即屬於法有違。又有罪判決所載之事實及
理由，暨判決理由間之說明，前後均須互相一致，復須與卷內之
證據資料相適合，否則即屬判決理由矛盾之違法。上訴人提起第
二審上訴，於上訴理由中指稱：共同被告徐崇信於調查處供述各
情並無證據能力，第一審判決誤認其為有證據能力，於法有違（
原判決第二頁第四至六行）等情。乃原判決僅說明徐崇信於檢察
官偵查中之供述，其何以具有證據能力之依據，惟並未說明徐崇
信於調查處供述各情，其何以具有證據能力之理由，逕認上訴人
上開上訴意旨指稱各情係屬誤會，並據以駁回上訴人在第二審之
上訴（原判決事實及理由欄四、(一)），致上訴意旨得據以指摘，
其理由欠備，已有未合。又原判決說明上訴人上開上訴意旨指稱
各情，並無足取，係以第一審判決並未援引徐崇信於調查處之供
述，為認定上訴人有前揭犯行之依據（原判決第四頁第十二至十
四行），為其主要論據之一。然第一審判決認定上訴人有前揭犯
行，其與張榮昌、徐崇信、洪曉熙等人間，並無犯意聯絡及行為
分擔之共同正犯關係，係援引徐崇信於調查處供述：伊販賣偽藥
與上訴人獲利約二百萬元，洪曉熙、上訴人之交易收支都是由張
榮昌處理，有部分現金、有部分支票（第一審判決第八頁第二十
三至二十六行）等情，為其主要論據之一。乃原判決未詳細斟酌
上情，逕以上開與卷內資料不盡相符之理由，即認上訴人上開辯
解各情不足採信，並據以駁回上訴人在第二審之上訴，致上訴意
旨得據以指摘，其查證未盡且理由欠備，遽行判決，亦有未洽。
上訴意旨指摘原判決不當，尚非全無理由。按第三審法院應以第
二審判決所確認之事實為判決基礎，刑事訴訟法第三百九十四條
第一項前段定有明文。原判決上述之違背法令，影響於事實之確
定，本院無可據以為裁判，應將原判決撤銷。而智慧財產法院組
織法第三條第二款規定：「因刑法第二百五十三條至第二百五十
五條、第三百十七條、第三百十八條之罪或違反商標法、著作權
法、公平交易法第三十五條第一項關於第二十條第一項及第三十
六條關於第十九條第五款案件，不服地方法院依通常、簡式審判
或協商程序所為之第一審裁判而上訴或抗告之刑事案件。但少年
刑事案件，不在此限。」本件原判決認上訴人想像競合犯商標法
第八十二條販賣仿冒商標商品罪部分，係屬智慧財產法院組織法
第三條第二款所列，屬智慧財產法院所管轄之刑事案件。雖智慧
財產法院組織法及智慧財產案件審理法等相關法令，就屬及非屬
智慧財產法院管轄，而具有裁判上一罪關係，依法從一重之非屬
智慧財產法院管轄罪名處斷之案件，俱未規定究應由智慧財產法
院或高等法院審判。然稽諸智慧財產案件審理法第二十五條第一
項、第二項規定：「不服地方法院關於第二十三條案件依通常、
簡式審判或協商程序所為之第一審裁判而上訴或抗告者，除少年
刑事案件外，應向管轄之智慧財產法院為之」、「與第二十三條
案件有刑事訴訟法第七條第一款所定相牽連關係之其他刑事案件
，經地方法院合併裁判，並合併上訴或抗告者，亦同。但其他刑
事案件係較重之罪，且案情確係繁雜者，智慧財產法院得裁定合
併移送該管高等法院審判。」即刑事訴訟法第七條第一款所列一
人犯數罪之相牽連案件，原則上歸智慧財產法院管轄，例外始由
智慧財產法院裁定移送該管高等法院。而事實較無同一基礎關係
之刑事訴訟法第七條第一款所列之相牽連案件，既原則上歸智慧
財產法院管轄，則基於同一法理，事實較有同一原因基礎關係之
屬及非屬智慧財產法院管轄，而具有裁判上一罪關係，依法從一
重之非屬智慧財產法院管轄罪名處斷之案件，關涉以智慧財產權
利是否受法律上肯認為前提之專業上判斷，自亦應歸智慧財產法
院管轄。爰將本件發回智慧財產法院更為審判。原判決關於上訴
人違反商標法部分，認與上訴人所犯違反藥事法等部分，具有想
像競合犯裁判上一罪之關係，基於審判不可分之原則，應併予發
回，附此敘明。
據上論結，應依刑事訴訟法第三百九十七條、第四百零一條，智
慧財產案件審理法第一條，判決如主文。
中    華    民    國  九十八  年    四    月   十六   日
                      最高法院刑事第一庭
                          審判長法官  董  明  霈
                                法官  林  茂  雄
                                法官  張  祺  祥
                                法官  賴  忠  星
                                法官  林  立  華
      本件正本證明與原本無異
                                      書  記  官
中    華    民    國  九十八  年    四    月  二十三  日
                                                     ｍ


司法院資訊處製作；財團法人民間司法改革基金會備份。
